【裁判字號】    89,易緝,146
【裁判日期】    891027
【裁判案由】    詐欺
【裁判全文】
臺灣桃園地方法院刑事判決                        八十九年度易緝字第一四六號
    公  訴  人  臺灣桃園地方法院檢察署檢察官
    被      告  游智博
右列被告因詐欺案件，經檢察官提起公訴（八十五年度偵字第一四八九四號），本院
判決如左：
        主  文
游智博無罪。
        理  由
一、公訴意旨略以：游智博明知並無支付互助會款之能力，竟意圖為自己不法之所有
    ，於民國八十二年七月間某日起，以籌集資金為由，以其名義召集民間互助會，
    會期自八十二年七月五日起（起訴書誤載八十五年）至八十四年十月五日止，每
    月新台幣三萬元，連同會首共二十八會，並約定每月五日由出價（利息）最高者
    得標，並領取該會之會款，使甲○○陷於錯誤，參加前述之互助會，並給付游智
    博會款五十一萬元。詎甲○○於八十四年七月五日（起訴書誤載八十五年）標得
    該互助會後，游智博即簽發發票日分別為八十四年九月十三日、八十四年十月十
    三日、八十四年十一月十三日、八十四年十二月十三日、八十五年一月十三日、
    八十五年二月十三日之支票六紙予甲○○充作得標金，惟游智於八十四年十月即
    不知去向，屆期提示均不獲兌現，甲○○始知受騙。因認被告游智博涉犯刑法第
    三百三十九條第一項之詐欺罪嫌云云。
二、按犯罪事實應依證據認定之，無證據不得推定其犯罪事實，又不能證明被告犯罪
    者，應諭知無罪之判決，刑事訴訟法第一百五十四條、第三百零一條第一項分別
    定有明文。又被害人之陳述如無瑕疵，且就其他方面調查又與事實相符，固足採
    為科刑之基礎，倘其陳述尚有瑕疵，即不得採為論罪科刑之依據；又認定不利於
    被告之事實，須依積極證據，苟積極證據不足為不利於被告事實之認定時，即應
    為有利於被告之認定，更不必有何有利之證據，最高法院六十一年台上字第三○
    九九號、三十年上字第八一六號判例意旨可資參照。又按刑法第三百三十九條第
    一項之詐欺罪，必須行為人自始基於不法所有之意圖，以詐術使人交付財物，始
    能構成，所謂以詐術使人交付，必須被詐欺人因其詐術而陷於錯誤，若其所用方
    法，不能認為詐術，亦不致使人陷於錯誤，即不構成該罪，最高法院四十六年臺
    上字第二六０號著有判例。至於民事債務當事人間，若有未依債務本旨履行給付
    之情形，在一般社會經驗而言，原因非一；其因不可歸責之事由無法給付，或因
    合法得對抗他造主張抗辯而拒絕給付，甚至債之關係成立後，始行惡意遲延給付
    ，皆有可能，非必出於自始無意給付之詐欺犯罪一端；又刑事被告依法不負自證
    無罪之義務，故在別無積極證據之情形下，自難違反刑事訴訟法第一百五十四條
    之規定，以被告單純債務不履行之狀態，推定被告自始即有不法所有之意圖而施
    用詐術。又按告訴人告訴，係以使被告受刑事訴追為目的，是其陳述是否與事實
    相符，仍應調查其他證據以資審認。最高法院四十六年度臺上字第二六０號判例
    、五十二年度臺上字第一三○○號判例。
三、訊之被告游智博堅決否認有詐欺之犯行，辯稱：伊雖有自任會首召集上開互助會
    乙個，並於八十四年八月起因故停標，惟在八十四年六月五日以前，上開互助會
    均有正常運作，並未有冒標詐欺情事，伊係因八十四年被判重利罪後發生周轉困
    難，加上之前部分其他死會會員並未交付會款，均由伊代墊，故伊開予甲○○支
    付八十四年七月得標會款之支票，才無法清償，並無詐欺之意等語。經查：本件
    公訴人認被告涉有上開詐欺犯嫌，無非以告訴人甲○○之指述，及其所提出上開
    互助會會簿一紙、游智博所簽發之支票六紙及存款不足退票單五紙，為其主要論
    據。惟查：（一）被告於右揭時地召集上開互助會乙個，並於八十四年八月間起
    因其個人債務問題未能繼續開標而倒會（自八十四年八月間起至同年十月間止，
    計剩三個活會仍未開標），而上開互助會，在八十四年六月五日前，每月均有按
    月開標，並均有給付各個得標會款等情，為告訴人所不爭執，並經證人蔡月娥於
    本院審理時證述屬實，復有上開互助會會單乙紙在卷可稽，堪予採信。再被告所
    召集之上開互助會，確有死會會員因發生經濟困難，而未給付會款等情，亦據證
    人乙○○證述屬實，足證被告於八十二年七月五日召集上開互助會時，並無任何
    為自己不法所有之意圖存在，至為灼然。（二）按民間互助會之會首收集會款後
    ，拒不交付得標人而自行化用，因會首對於得標人僅係居於保證之地位，嗣後即
    或推卸責任，亦祇屬民事上之違約問題，最高法院二十八年上字第一四七九號判
    例意旨參照。故被告雖未給付告訴人甲○○於八十四年七月五日標得之會款，惟
    在被告向其餘會員收取會款而仍未給付告訴人前，被告所收取之八十四年七月五
    日會款，仍屬被告所有之財物，告訴人甲○○依其間互助會之契約關係，對被告
    僅有請求給付上開得標會款之權利而已，其間應屬民事之債務不履行糾紛，與刑
    法詐欺罪之成立要件，尚有未合。此外復查無其他積極證據足認被告有詐欺之犯
    行，即屬不能證明被告犯罪，自應為無罪判決之諭知。
據上論斷，應依刑事訴訟法第三百零一條第一項，判決如主文。
本案經檢察官張春暉到庭執行職務。
中      華      民      國    八十九    年      十      月    二十七    日
                                臺灣桃園地方法院刑事第二庭
                                      法  官   曾 正 耀
右正本證明與原本無異。
如不服本判決，應於判決送達後十日內向本院提出上訴狀( 應附繕本 )，上訴於
臺灣高等法院。
                                      書記官   蘇     萱
中      華      民      國    八十九    年      十      月   二十七     日


司法院資訊處製作；財團法人民間司法改革基金會備份。
